臺中高等行政法院判決
　　　　　　　　　　　　　　　　　　　 93年度簡字第211號
　　原　　　告　甲○○
　　訴訟代理人　戊○○
　　被　　　告　苗栗縣稅捐稽徵處
　　代　表　人　乙○○
　　訴訟代理人　丁○○
上列當事人間因牌照稅事件，原告不服苗栗縣政府中華民國93年
10月1日苗府訴字第32號訴願決定，提起行政訴訟，本院判決如
下：
    主  文
訴願決定及原處分均撤銷。
訴訟費用由被告負擔。
    理  由
一、原告起訴意旨略謂：(一)原告所有MD-3355號自小客車於民國
    （以下同）88年1月間因車禍損毀，致逾期未能檢驗，事後
    業經苗栗監理站逕行註銷使用牌照，自無課徵使用牌照稅之
    適用；被告援引使用牌照稅第13條規定：「交通工具所有人
    或使用人對已領使用牌照之交通工具，不擬使用者，應向交
    通管理機關申報停止使用；交通工具未經所有人或使用人申
    報停止使用，視為繼繼續使用，仍應依法課徵使用牌照稅」
    ，顯然忽略原告車輛業經逕行註銷使用牌照之事實，引用失
    義與不當。(二)原告前述車輛於91年5月8日發生路邊停放之違
    規案件，業依交通道路處罰條例繳納罰鍰結案，惟認該項違
    規行為，尚不足構成使用牌照稅法第28條第2項法條之適用
    ，理由如次：(1)查使用牌照稅法第28條原規定係「逾期未完
    稅或報停繳銷牌照之交通工具，在滯納期滿後1個月內使用
    經查獲者，除責令補稅換照外，處以應納稅額1倍之罰鍰。2
    個月者，處以2倍之罰鍰。依此類推，以加至4倍罰鍰為止。
    」；上述法條於87年11月11日修正後，係區分為第1項「逾
    期未完稅之交通工具，在滯納期滿後使用公共水陸道路經查
    獲者，除責令補稅外，處以應納稅額1倍之罰鍰。」第2項「
    報停、繳銷或註銷牌照之交通工具使用公共水陸道路經查獲
    者，除責令補稅外，處以應納稅額2倍之罰鍰。」(2)查前述
    使用牌照稅法第28條修正前後，經主管機關財政部分以84
    年6月15日台財稅字第841629655號函釋「車輛經監理機關吊
    銷及逕行註銷牌照後行駛公路被查獲，其查獲年度及以前年
    度，均應依使用牌照稅法第28條規定補稅處罰」及88年6月
    24日台財稅字第881921601號函釋「‧‧‧經監理機關吊銷
    或逕行註銷牌照之車輛，由於車輛所有人未辦理報停及繳回
    牌照，與一般車輛無異，仍可照常懸掛車牌行駛公共道路，
    為防杜取巧逃漏，類此經監理機關吊銷或逕行註銷牌照之車
    輛，其行駛公路被查獲，自應比照未申報停止使用車輛，依
    照本部84年6月15日台財稅字第841629655號函釋規定，其查
    獲年度以外之其餘年度亦應予以補稅處罰」，均將「使用」
    一詞界定為交通工具「行駛公路被查獲者」為限，顯然對被
    告具有拘束力，詎料原處分書及訴願決定書，雖均援引上述
    財政部之函釋規定，惟不審酌原告前述車輛發生違規之事實
    情由，即遽爾推定原告涉有取巧逃漏嫌疑，甚且意在對原告
    予以補稅課罰，乃將「使用」一詞刻意強調係使用「公共水
    陸道路」的行為，再任意擴張解釋謂為「靜態使用公共水陸
    道路」、「為使用公共道路水路之一種型態」或「非謂行駛
    公路被查獲係屬該條項規定之唯一態樣」云云，其枉顧事實
    情理、蔑視主管機關之函釋及所為之處分書、決定書自相矛
    盾，自難令人甘服。(3)按使用牌照稅法規範之主體係為交通
    工具，除規定依法使用該等交通工具應予繳納稅金外，另對
    於取巧逃漏而侵害國家稅收法益之違法行為，始得據以課罰
    ，此為簡易明確之法理原則，亦為財政部前述函釋，將「違
    法使用」一詞界定為「行駛公路被查獲者」為限的主要原因
    ，故被告倘若無法證明原告前述車輛具有違法使用（行駛公
    路）之事實，即無從判定國家稅收法益有因而遭受侵害情形
    ，則非但無使用牌照稅法之適用，被告更無介入處分之餘地
    ，此由使用牌照稅法第28條於87年11月11日修正後，旋經財
    政部復以88年8月4日台財稅第000000000號補充函釋「關於
    未完稅車輛（第28條第1項規範之主體）在公共道路上停車
    或臨時停車被查獲，有道路交通管理處罰條例第55條或第56
    條規定情事者（臨時停車及違規停車者），亦應按使用牌照
    稅法第28條規定處罰」（註：該等交通工具未稅行為明確，
    且所侵害之法益係為國家稅收，其車輛經發現有臨時停車或
    違規停車行為，依違反使用牌照稅法據以補稅課罰，迨無疑
    義），惟對於同法第2項規範之主體（報停、繳銷或註銷牌
    照之交通工具），倘發生有道路交通管理處罰條例第55條或
    第56條規定情事者，得否一體適用及予以補稅課罰，即未置
    一詞，顯然是基於前述法理，因無從判定該等交通工具具有
    行駛公路之違法使用事實，致難再據以補稅課罰，其理至明
    。（註：臨時停車，或違規停車者，受侵害之法益為公路、
    水路的使用權利，已有交通道路處罰條例之適用）(4)查被告
    歷來製發之使用牌照稅宣導手冊，對於違反使用牌照稅法第
    28 條第1項規定應予補稅課罰及前述財政部對於臨時停車及
    違規停車者所為之函釋，均宣達民眾周知明確，惟對違反同
    法條第2項者，得否引據財政部前述函釋而為處分，即隱諱
    不言，顯然明知其中問題癥結及處分要件不足；另據被告92
    年2月19日苗稅消創字第0921002549號公告，其第5條第4項
    仍載明：「使用報停、繳銷或註銷牌照之交通工具經查獲者
    ，除責令補稅外，處以應納稅額2倍之罰鍰」，顯示被告明
    知其所為之處分，應針對「交通工具」之違法使用行為，而
    並非被告意圖對於原告予以補稅課罰時，轉而主張其處分依
    據係原告前述車輛具有使用「公共水陸道路」的行為，進而
    規避其應再積極證明原告前述車輛究竟有無「行駛使用」之
    違法事實與構成法辦要件的責任。(5)按我國係採罪刑法定主
    義，無證據即不得推定其犯罪，刑法如是，行政罰亦如是，
    原告前述車輛固有違反交通道路處罰條例違規停放路邊之情
    形，惟得否再按違反使用牌照稅法第28條第2項予以補稅課
    罰，被告自應負有積極舉證之責任，要不得為求便宜行事及
    確保以往違法處分之成果，即悍拒追求法理原則（註：原告
    自申復時起，即一再要求被告應反映其主管機關為適法之研
    討或釋示，均拒不辦理）及事實真相。(6)系爭車輛於91年5
    月8日經原告持交「金享號」車行拖往報廢，於91年7月29日
    取得行政院環境保護署機動車回收管制聯單，足以證明系爭
    車輛於91年5月8日係處於非堪用狀態，否則原告即無申請報
    廢回收之理，被告雖主張系爭車輛於91年5月8日道路違規，
    與91年7月29日取得行政院環保署廢機動車回收管制聯單，
    該2日期相差81天，認二者間並無任何關連；惟查，原告系
    爭車輛業經行政院環保署廢機動車回收管制基金會於91年7
    月29 日回收及製據屬實，其發生上述時間差異，係因「金
    享號」車行拆卸車體零件另作他用造成，系爭車輛於斯時業
    經報廢回收屬實，則被告指摘不符合廢棄車輛標準等，並無
    意義，因僅有上述81天的時間差異，即可率爾判定系爭車輛
    於91年5月8日發生路邊違規停放案件時，「擬制推測」仍處
    於堪用狀態，顯已違背證據與經驗法則。(三)綜上所陳，本件
    原處分及訴願決定均未查明事實，顯有違誤，自難令人甘服
    ，請判決撤銷訴願決定及原處分。
二、被告答辯意旨略以：(一)查原告所有車號MD-3355號自用小客
    車，汽缸總排氣量1,488立方公分，因89年2月16日逾檢註銷
    ，仍於91年5月8日使用公共水陸道路，為苗栗縣警察局交通
    隊查獲，取具編號F00000000號舉發違反道路交通管理事件
    通知單附案佐證，違章事證明確，原告並未於接獲違反道路
    交通管理事件通知單後，於15日內向處罰機關陳述意見；或
    於接到裁決書之翌日起20日內，向管轄地方法院聲明異議，
    且已繳納罰鍰在案，系爭車輛在違章當時並未被認定為占用
    道路之廢棄車輛，應屬使用公共水陸道路之違規案件，核有
    違反使用牌照稅法規定，被告依法補徵89、90、91年期使用
    牌照稅，應納稅額分別為新台幣（以下同）6,225元、7,120
    元、2,496元，並裁處各年應納稅額2倍之罰鍰各計12,400元
    、14,200元及4,900元（均計至百元），合計31,500元，核
    諸使用牌照稅法第13條及第28條第2項之規定，應屬適法。
    (二)按「‧‧‧經監理機關吊銷或逕行註銷牌照之車輛，由於
    車輛所有人未辦理報停及繳回牌照，與一般車輛無異，仍可
    照常懸掛牌照行駛公共道路，為防杜取巧逃漏，類此經監理
    機關吊銷或逕行註銷牌照之車輛，其行駛公路被查獲，自應
    比照未申報停止使用車輛，依照本部84年6月15日台財稅第
    841629655號函釋規定，其查獲年度以外之其餘年度亦應予
    以補稅處罰。」為財政部88年6月24日台財稅第881921601號
    函所明定，本件系爭車輛若於89年1月發生車禍致不堪使用
    ，本應即向交通監理單位報停或將車輛辦理報廢，以保自身
    權益，惟原告未踐行上開手續，是系爭車輛既為監理單位註
    銷牌照之狀態下仍使用公共道路被警方查獲，被告自得依法
    通知補稅及處罰。(三)系爭車輛係於91年5月8日停放苗栗市市
    民廣場前，違反「在禁止臨時停車處所停車」之規定，並經
    苗栗縣警察局舉發在案，核屬使用牌照稅法第28條第2項註
    銷牌照之交通工具使用公共水陸道路之情形；且查車籍資料
    檔，系爭車輛於91年5月8日違規當時，仍為「逾檢註銷」之
    記載，即車輛處於堪用狀態並非報廢車輛，與報廢車輛有別
    ，自不能主張業經逕行註銷使用牌照之事實，而免違章責任
    。本件涉稅法違章部分，由被告依據稅法所為之裁處，與道
    路交通管理處罰條例所作之處罰，並無重覆。(四)財政部84年
    6月15日台財稅第841629655號函釋及88年6月24日台財稅第
    881921601號函釋，該二函釋雖例示「行駛公路被查獲者」
    之態樣，然使用牌照稅法第28條第1項及第2項對「使用」一
    詞之定義並無區別，蓋「使用公共水陸道路」之態樣，應不
    限於「停放」、「占用」「行駛」等情形，則本件違反使用
    牌照稅法第28條第2項之違章行為，亦應受上開函釋之拘束
    。(五)查使用牌照稅法第28條規定，報停、繳銷或註銷牌照之
    交通工具使用公共水陸道路經查獲者，除責令補稅外，處以
    應納稅額2倍之罰鍰。使用牌照稅法第28條第1項及第2項之
    區別，僅在違章情節不同，分別訂定不同之罰則，對「使用
    」公路水陸道路之定義並無差異。(六)被告機關92年2月19 日
    苗稅消創字第0921002549號公告，第5條第4項中段：使用報
    停、繳銷或註銷牌照之交通工具經查獲者，除責令補稅外，
    處以應納稅額2倍之罰鍰，該開徵公告，係依據使用牌照稅
    法第10條及苗栗縣使用牌照稅徵收細則第5條所訂定，與使
    用牌照稅法第28條第2項之規定並不牴觸。(七)「租稅稽徵程
    序，稅捐稽徵機關雖依職權調查原則而進行，惟有關課稅要
    件事實，多發生於納稅義務人所得支配之範圍，稅捐稽徵機
    關掌握困難，為貫徹公平合法課稅之目的，因而課納稅義務
    人申報協力義務。」有司法院釋字第537號解釋可資參照。
    本件原告所有車號MD-3355號自用小客車，若毀損不堪使用
    ，即應依使用牌照稅法第13條規定，申報停止使用，若不為
    申報停止使用，即視為繼續使用，且本件係經苗栗縣警察局
    交通隊查獲，並有舉發違反道路交通管理事件通知單佐證，
    違章事證明確，被告依法所為之補稅及裁處，並無不當。(八)
    本件系爭車輛並無佔用道路廢棄車輛認定標準查報處理及收
    取費用辦法第2條所列各款之情形，亦未經警察機關、環境
    保護機關認定為廢棄車輛，其於91年5月8日使用公共水陸道
    路違規，與91年7月29日取得行政院環保署廢機動車回收管
    制聯單，該2日期相差81天，二者間並無任何關連。(九)綜上
    論結，本件原告起訴顯非有理由，請駁回原告之訴等語。
三、按「使用公共水陸道路之交通工具‧‧‧除依照其他有關法
    律‧‧‧外，交通工具所有人或使用人應向所在地主管稽徵
    機關請領使用牌照，繳納使用牌照稅。」、又「報停、繳銷
    或註銷牌照之交通工具使用公共水陸道路經查獲者，除責令
    補稅外，處以應納稅額2倍之罰鍰。」使用牌照稅法第3條、
    第28條第2項分別定有明文。準此，經註銷牌照之交通工具
    ，須有使用公共水陸道路之事實始有上開規定之適用，所謂
    「使用」固不限於「行駛當時」被主管機關或經警當場查獲
    而言，惟該交通工具仍應有行駛之事實或依法擬制有使用之
    事實為限，若無行駛之事實，僅因故障臨時停放於公共道路
    旁邊，尚難認為係上開條文所規定之「使用」。
四、本件原處分及訴願決定認原告所有之車號MD-3355號自用小
    客車應予補徵牌照稅並應予處罰者，無非下列理由為據：
    (一)「行駛公路被查獲」僅屬上開條文所規定「使用」之一種
      例示狀態，並未侷限於「行駛公路被查獲者」，系爭車輛
      停放於苗栗市市民廣場前禁止臨時停車區域內為警查獲，
      該停放之情事解釋上已屬使用牌照稅法第28條所規定之「
      使用」。
    (二)系爭汽車未經依使用牌照稅法第13條規定申報停止使用，
      依該車車籍資料檔所載，係「逾檢註銷」，仍屬堪用狀態
      ，並非報廢車輛，且系爭汽車於查獲後81天始向環保署報
      廢，足見該車非屬廢棄汽車佔用道路之情形，依財政部88
      年6月24日台財稅第881921601號函釋意旨，其查獲年度以
      外之其餘年度亦應予以補稅處罰等情。
五、惟查：
    (一)本件原告所有車號MD-3355號自用小客車，因89年2月16日
      逾檢註銷，91年5月8日上午10時10分在苗栗市市民廣場前
      禁止臨時停車處所停車，為苗栗縣警察局交通隊查獲，有
      該警局舉發違反道路交通管理事件通知單附原處分卷可稽
      。原告主張系爭汽車不堪使用欲報廢，因該車向來在金享
      號汽車商行維修，乃將該車堪用零件贈送該商行，由其自
      行拆取，並委託該商行向環保機關辦理報廢手續，91年5
      月8日金享號商行拖吊途中因車輪絞死乃停放於路旁等情
      ，經金享號負責人丙○○到庭結證稱：「‧‧‧MD3355這
      部車從新車就在我裡維修，那部車後來說太老了不要修了
      ，楊先生（即原告之夫）說車子送我，堪用零件由我拆卸
      使用，要我將車子拿去報廢。」、「‧‧‧（該車）沒有
      開就沒有電，且車身腐蝕的很嚴重，那個車子是老式的化
      油器，我兒子跟我一起去拖車的，我停在被舉發違規的地
      點的時間是從早上9點半到11點，我找吊車回到現場時，
      已經被貼了違規單‧‧‧」、「我去拖車的時候，我是以
      自己的車子用鋼線拖曳，但因為那輛車子太久沒開，我拉
      到一半，就因為該車輛的前輪煞車絞死無法再行拖曳，所
      以我將該車輛停放在路邊，再向朋友借大吊車載，等我回
      來的時候，車子上就夾了違規通知單。」、「我把車子吊
      回去以後就拆卸零件，約兩個月後才報廢，想到的時候就
      去拆卸一些零件，而不是一次拆卸，報廢則是我幫原告辦
      理報廢的。」（均見本院94年2月21日訊問筆錄）。查系
      爭汽車係停放在苗栗市市○○○○○道路之黃線上經警查
      獲等情，業據原告當庭陳明，被告對此並不爭執，違規停
      車地點附近非無停車格，非有如上之不得已情況，豈有停
      於黃線上招引警方注意開單舉發之理？又即將報廢之汽車
      ，修車行仍可拆卸堪用之零件回收利用，亦與常情相符。
      另證人所述時間、地點及當日之情況核與原告所述相符，
      又無不合理之處，應堪採信。
    (二)至被告質疑系爭汽車被查獲迄報廢取得證明，相距81日，
      認二者互不相干乙節，惟該車零件經金享號汽車商行於該
      段期間陸續拆卸回收利用，已如前述，又中古零件價值不
      高又無急於辦理報廢手續之必要，修車廠歷時2月餘始將
      拆餘之汽車送往報廢亦無不合理之處，被告執此爭執尚非
      可採。
    (三)另財政部88年8月4日台財稅第000000000號函釋略謂：「
      關於未完稅車輛在公共道路上停車或臨時停車被查獲，有
      道路交通管理處罰條例第55條或第56條規定情事者，亦應
      按使用牌照稅法第28條規定處罰。」擴張前揭使用牌照稅
      法第28條第2項關於使用之定義，並未考慮不能行駛之汽
      車停放於公共路旁之特殊情形，是否符合法律保留原則，
      非無再斟酌之餘地。系爭汽車係經拖往修理廠之途中因故
      障無法前進而違規停放，已如前述，並非使用公路駛往該
      處停車，自無適用上開函釋意旨處罰之餘地。被告主張：
      「停放於苗栗市市民廣場前禁止臨時停車區域內為警查獲
      ，該停放之情事解釋上已屬使用牌照稅法第28條所規定之
      使用」乙節，未究明事實且與使用牌照稅法第28條規定之
      意旨不合，並非可採。
    (四)財政部88年6月24日台財稅字第881921601號函釋略謂：「
      ‧‧‧經監理機關吊銷或逕行註銷牌照之車輛，由於車輛
      所有人未辦理報停及繳回牌照，與一般車輛無異，仍可照
      常懸掛車牌行駛公共道路，為防杜取巧逃漏，類此經監理
      機關吊銷或逕行註銷牌照之車輛，其行駛公路被查獲，自
      應比照未申報停止使用車輛，依照本部84年6月15日台財
      稅字第841629655號函釋規定，其查獲年度以外之其餘年
      度亦應予以補稅處罰」，係就經註銷牌照之車輛行駛公路
      被查獲之情形所為之解釋，本件之事實與之並不相同，並
      無適用之餘地。
    (五)綜上所述，原處分認定系爭汽車有使用公共道路之情形，
      漏未斟酌原告所提金享號商行負責人之證詞，核有認定事
      實未依憑證據之違法，其據以補徵原告89、90及91年度使
      用牌照稅，並裁處各年應納稅額2倍之罰鍰非無違誤，訴
      願決定予以維持亦有未合，原告訴請撤銷尚非無據，應予
      准許。本件為簡易案件，爰不經言詞辯論逕為判決。
據上論結，本件原告之訴為有理由，依行政訴訟法第233條第1項
、第236條、第195條第1項前段、第98條第3項前段，判決如主文
中　　華　　民　　國　　94　　年　　6　　月　   16　　日
                    第二庭  法  官  許金釵
以上正本證明與原本無異。
如不服本判決，應於判決送達後20日內，以本訴訟事件所涉及之
法律見解具有原則性者，始得向本院提出上訴狀並表明上訴理由
，經最高行政法院許可，否則不得上訴；如於本判決宣示後送達
前提起上訴者，應於判決送達後20日內補提上訴理由書（均應依
對造人數提出繕本）。提起上訴應預繳送達用雙掛號郵票390元
（34元及5元郵票各10份)。
中　　華　　民　　國　　94　　年　　6　　月　   17　　日
　　　　　　　　　　　　　　書記官　孫庠熙
